【裁判字號】    89,上易,450
【裁判日期】    891025
【裁判案由】    詐欺
【裁判全文】
臺灣高等法院刑事判決                  八十九年度上易字第四五號
    上  訴  人
    即  被  告  丁○○
    選任辯護人  翁顯杰  律師
    上  訴  人
    即  被  告  丙○○
    選任辯護人  鄭洋一  律師
                李文欽  律師
右上訴人，因詐欺案件，不服臺灣新竹地方法院八十八年度易字第二三四號，中華民
國八十八年十二月六日第一審判決（起訴案號：臺灣新竹地方法院檢察署八十七年度
偵字第五一九九號）提起上訴，本院判決如左：
    主      文
原判決撤銷。
丁○○意圖為自己不法之所有，以詐術使人將本人之物交付，處有期徒刑拾月。
丙○○無罪。
    事      實
一、丁○○意圖為自己不法之所有，於民國八十六年六月間，持丙○○為策劃及召集
    人、欲合資經營之「酒店型ＴＶ  ＰＵＢ」事業企劃案，向乙○○佯稱投資該企
    劃之利潤豐厚，每股只須新台幣（下同）四十萬元，而邀集渠合夥投資位於新竹
    市○○街五十七號之「聯合國ＴＶ  ＰＵＢ光華店」。致乙○○陷於錯誤，亦認
    此項投資有利可圖而邀集友人甲○○一同投資並各認一股，乙○○先於同年六月
    十三日簽發在八十六年六月十五日到期、面額各為二十萬元之支票二紙交付予丁○○，復於同年七月間，在丁○○之催促下，乙○○再簽發二紙同年七月十五日
    到期、面額各為二十萬元之支票予丁○○。詎俟前開支票均兌現後，丁○○竟均
    否認乙○○及甲○○之股份，聲稱前開支票為乙○○償還丁○○之欠款。至此乙○○、甲○○始知受騙。
二、案經乙○○、甲○○訴由臺灣新竹地方法院檢察署檢察官偵查起訴。
    理      由
甲、有罪部分（被告丁○○部分）
一、訊據被告丁○○固坦承有收受告訴人乙○○代表其與甲○○所交付之八十萬元共
    四紙支票並均已兌現，惟矢口否認有何詐欺犯行。被告丁○○辯稱：乙○○、甲○○二人僅口頭承諾各認購一股，每股四十萬元，伊把錢都交給丙○○，且伊與
    乙○○有先前合資在大陸購買土地之債務關係存在，伊當時只是一時生氣所以否
    認告訴人二人之股份云云。被告丙○○辯稱：丁○○有交付伊八十萬元由乙○○
    簽發之支票，但丁○○說是他與乙○○之間債務，渠二人債務與伊無關。惟查，
    右開事實業據告訴人乙○○與甲○○二人於偵查中及原審審理時指述綦詳，復有
    酒店型ＴＶ  ＰＵＢ事業企劃案一份、被告與告訴人均列名其上、由被告丙○○
    印製、於八十六年八月八日開幕之「聯合國ＴＶ  ＰＵＢ」請柬一份等在卷可憑
    ，告訴人乙○○與甲○○二人指稱被告二人有邀集渠等共同投資「聯合國ＴＶ
    ＰＵＢ」，而「聯合國ＴＶ  ＰＵＢ」並如期經營一事，應為真實。而被告丁○○初辯稱收自告訴人乙○○的八十萬元係乙○○欠其代墊大陸投資之土地款八十
    萬元，後又改稱乙○○欠其七萬元，到原審時又供稱欠款是另一事，但之前否認
    股份只是一時生氣云云，前後所述不一，且命提出與告訴人乙○○間投資土地尚
    有欠款之證據，其亦無法提出證據以實其說，益徵告訴人乙○○否認其等間有所
    謂土地欠款一事，是被告楊焜煌所辯顯不足採。丙○○坦承收到告訴人所交付之
    八十萬元，然本件「聯合國ＴＶ  ＰＵＢ」合夥投資事業共分六股，每股四十萬
    元，其中乙○○與甲○○交付八十萬元，丙○○出資八十萬，另魏進收、徐陸復
    各出資四十萬元，業據丙○○供承在卷，是楊焜煌顯未付分文，被告丁○○迄今
    均未與告訴人處理股份問題，其等所辯顯係卸責之詞，不足採信，渠上揭之詐欺
    犯行堪以認定，應予依法論科。
二、核被告丁○○所為，係犯刑法第三百三十九條第一項之詐欺取財罪。渠以一行為
    詐欺乙○○及甲○○二人，侵害該二人之同種法益。為想像競合犯，仍應論以一
    罪，原審據以論罪科刑，固非無見，惟原判決誤認被告丙○○亦涉犯共同詐欺罪
    ，尚有未合（詳後述）被告丁○○上訴意旨猶執陳詞否認犯罪，固無理由，惟原
    決既有可議，自應予以撤銷改判。爰審酌被告丁○○犯罪之動機、目的、手段，
    犯罪時所受之刺激及其品行、生活狀況、智識程度、犯罪所生之損害及犯罪後態
    度等一切情狀，量處如主文所示之刑。
乙、無罪部分（被告丙○○部分）
一、公訴意旨另以：民國八十六年六月間，由丁○○持丙○○為策劃及召集人之合資
    經營「酒店型ＴＶ  ＰＵＢ」事業企劃案，向乙○○、甲○○佯稱利潤豐厚，每
    股新台幣（下同）四十萬元，而邀集渠合夥投資位於新竹市○○街五十七號「聯
    合國ＴＶ  ＰＵＢ」光華店。致乙○○、甲○○陷於錯誤而於八十六年六月十三
    日，由乙○○簽發交付丁○○八十六年六月十五日及同年七月十五日到期，面額
    各為二十萬元之支票四紙。詎俟前開支票兌現後，丁○○、丙○○竟否認乙○○
    及甲○○之股份，聲稱前開支票為乙○○償還丁○○之欠款。迄八十七年四月間
    ，丙○○並將前開店面無償讓予分文未出之丁○○經營，因認被告丙○○亦涉犯
    共同詐欺之罪嫌云云。
二、訊之上訴人即被告丙○○，矢口否認有何詐欺他人之不法犯行，辯稱：丁○○有
    交付伊八十萬元由乙○○簽發之支票，但丁○○說是他與乙○○之間債務，渠二
    人債務與伊無關云云。
三、按「共犯之成立，除共同實施犯罪行為者外，其就他人之行為負共犯之責者，以
    有意思聯絡為要件，若事前並未合謀實施犯罪行為，又係出於行為者獨立意思，
    即不負共犯之責。」最高法院十九年上字第六九四０號判例可稽。
    (一)查上訴人丙○○與共同被告丁○○為「聯合國ＴＶ  ＰＵＢ林森店」股東，而
      告訴人乙○○為該店菸酒供應商，因乙○○見林森店生意頗佳，乃慫恿丁○○
      開分店，其並欲合夥入股，嗣後，楊煌堭邀約案外人徐陸復及丙○○投資，上
      訴人丙○○又另找案外人魏進收入股，且當時言明告訴人乙○○、丙○○與丁○○均投資二股，而每股股金四十萬元，職是，應收全部資本為三百二十萬元
      。又因告訴人乙○○知悉丙○○前有經營酒店之經驗，遂請求丙○○招募股東
      合資企劃書，再授意丁○○表示由丙○○全權統籌企劃案，開業后由丙○○支
      領薪資管理現場事務等情，業據被告丙○○供述綦詳，核與告訴人乙○○所述
      相符，合先敘明。
    (二)次查，八十六年六、七月間丁○○交付告訴人乙○○簽發，面額各二十萬元之
      支票四紙，共計八十萬元之股金，迄至「聯合國ＴＶ  ＰＵＢ光華店」開幕前
      ，餘楊煌堭之八十萬元股款未繳交，當時楊煌堭表示上開八十萬元支票係告訴
      人乙○○償債之款，致上訴人丙○○誤以為僅告訴人乙○○未交股款而因上訴
      人丙○○自始即認定告訴人二人均為股東，故於開幕請帖仍列乙○○、甲○○
      之名於上，且歷次股東會議及員工聚餐，上訴人丙○○具將陳、李二人以股東
      身分通知渠等參加，此亦為該二人所自承在卷（詳參原審卷第三十三頁），職
      是，上訴人丙○○並無否認陳、李二人股份之詐騙行為。
  (三)復查，「聯合國ＴＶ  ＰＵＢ光華店」之所以成立，係因告訴人乙○○原為「
      聯合國ＴＶ  ＰＵＢ林森店」之菸酒供應商，渠見林森店向其進貨金額龐大，
      經營應有利可圖，遂主動邀約共同被告丁○○及上訴人丙○○集資開設分店即
      「聯合國ＴＶ  ＰＵＢ光華店」，因此陳某交付丁○○轉交予上訴人之八十萬
      元，即為其合夥之出資額，縱上訴人丙○○為丁○○所欺，誤以渠二人存在債
      務糾紛，而將該八十萬元視為楊君之出資，惟乙○○之八十萬元出資，自非因
      陷於錯誤而處分財產。
    (四)末查，上訴人丙○○業於偵查中及原審一再表示未否認告訴人二人之股份（詳
      參偵查卷第二十頁至第二十一頁、第三十二頁至第三十三頁、原審卷第七十一
      頁），並於酒店經營期間，以其二人為股東寄發股東會開會通知單通知開會。
      則縱共同被告楊煌堭確有否認陳、李二人股份情事，亦為丁○○之意思，上訴
      人丙○○既未事前與其合謀，又無共同詐欺取財之犯罪構成要件該當行為，核
      諸前揭判例意旨，尚難遽爾論斷上訴人丙○○為共同正犯。
四、原審未予詳酌而予被告丙○○科刑之諭知，尚有未合，被告丙○○上訴意旨否認
    犯罪指摘原判決此部分不當，非無理由，應由本院將原判決予以撤銷改判，爰依
    法諭知丙○○無罪。
據上論斷，應依刑事訴訟法第三百六十九條第一項前段、第三百六十四條、第三百零
一條第一項、第二百九十九條第一項前段，刑法第三百三十九條第一項，罰金罰鍰提
高標準條例第一條前段，判決如主文。
本案經檢察官費玲玲到庭執行職務。
中      華      民      國    八十九    年      十      月     二十五   日
                              臺灣高等法院刑事第十一庭
                                  審判長法  官  楊  照  男
                                        法  官  王  詠  寰
                                        法  官  楊  炳  禎
右正本證明與原本無異。
不得上訴。
                                        書記官  廖  素  花
中      華      民      國    八十九    年      十      月     二十七   日
附錄：本案論罪科刑法條全文
刑法第三百三十九條第一項：
意圖為自己或第三人不法之所有，以詐術使人將本人或第三人之物交付者，處五年以
下有期徒刑、拘役或科或併科一千元以下罰金。


司法院資訊處製作；財團法人民間司法改革基金會備份。
